【裁判字號】    97,訴,50
【裁判日期】    970708
【裁判案由】    撤銷仲裁判斷
【裁判全文】
臺灣嘉義地方法院民事判決                97年度訴字第50號
原      告  嘉義縣議會
法定代理人  乙○○
訴訟代理人  陳國瑞律師
被      告  嘉義縣傳統文化發展協會
法定代理人  甲○○
訴訟代理人  何永福律師
複代理人    丙○○
上列當事人間撤銷仲裁判斷事件，本院於中華民國97年6月24日
言詞辯論終結，判決如下：
    主  文
原告之訴駁回。
訴訟費用由原告負擔。
    事  實
甲、程序事項：
    按提起撤銷仲裁判斷之訴，應於判斷書交付或送達之日起30
    日之不變期間內為之。仲裁法第41條第2項定有明文。經查
    ，本件原告係於民國96年12月26日收受判斷書，此為兩造所
    不爭執，嗣於97年1月22日提起本件撤銷仲裁判斷之訴，尚
    未逾30日不變期間，核與前開規定並無不合，應予准許，合
    先敘明。
乙、實體事項：
壹、原告方面：
一、聲明：
(一)中華民國仲裁協會96年11月26日96年度仲中聲和字第5號之
    仲裁判斷應予撤銷。
(二)訴訟費用由被告負擔。
二、陳述：
(一)仲裁判斷逾越仲裁協議範圍：
  1.依仲裁法第40條及第38條之規定，仲裁判斷與仲裁協議標的
    之爭議無關，或踰越仲裁協議之範圍者，即構成請求法院撤
    銷仲裁判斷之事由。被告提出仲裁聲請，係主張原告應返還
    回饋金新台幣（下同）500萬元、瀝青鋪設費用1,518,875元
    及306萬元之攤位損失，嗣原告於96年4月3日以嘉議16行字
    第0960000566號函及於96年8月9日發函所同意之仲裁僅及於
    「回饋金、瀝青鋪設費用、攤位損失」等標的，不及於被告
    於96年11月9日追加之保證金返還部分，亦難認原告同意之
    意思包括日後追加部分。
  2.兩造所簽訂之「2007年台灣燈會美食街暨民俗街規劃設計與
    店家招商」契約書（下稱系爭契約）第14條僅規定「機關與
    廠商因履約而生爭議者，應依法令及契約規定，考量公共利
    益及公平合理，本誠信和諧，盡力協調解決之。其未能達成
    協議者，得以下列方式處理之…1.提起民事訴訟。2.依其他
    法律聲請調解。3. 依契約或雙方合意之其他方式處理。」
    未明文規定採「仲裁方式」，自不得主張契約一切爭議均得
    付諸仲裁（即應另經原告書面同意）。且原告於96年11月16
    日第2次仲裁庭出席時及96年11月29日嘉議16行字第0960002
    044號函，已明確表達不同意追加之立場。
  3.未料中華民國仲裁協會96年仲中聲和字第5號仲裁判斷（下
    稱系爭仲裁判斷）竟逾越仲裁協議範圍，就追加之保證金部
    分，仲裁判斷原告應給付被告389,531.1元，顯已違反仲裁
    法第38條規定，原告自得依法訴請撤銷仲裁判斷。
(二)未使原告於詢問終結前陳述意見，應有違法：
  1.仲裁判斷第34頁以「…本仲裁庭認為其違約金按履約保證金
    總額每日百分之五計算，顯然過高，應依遲付之回饋金500
    萬元法定利率百分之五計算違約金較為適當…計應付違約金
    10,958.9元…被告請求返還389,531.1…洵有理由」為由，
    判斷原告應返還389,531.1元，但仲裁庭就上開仲裁判斷理
    由，完全未於仲裁庭提出意見、爭點，供原告適時陳述意見
    ，原告受程序進行、心證形成、法律適用之三方面突襲，顯
    已違反仲裁法第40條第1項第3款規定。另參照96年11月16日
    最後一次仲裁庭筆錄第9、10頁之記載亦可知，完全未針對
    「違約金是否過高」、「是否應以百分之五計算始為適當」
    等節，予原告陳述機會，嗣後竟以此為由，仲裁原告應返還
    389,531.1元，顯悖於仲裁法第23條「應予當事人充分陳述
    之機會」之規定。
  2.原告同意仲裁範圍中，回饋金部分係兩造成立、履行上開契
    約書之法律爭議，係依據兩造合約書第3條約定。而瀝青鋪
    設費用、攤位損失亦係履約過程爭議。惟違約金酌減部分，
    則係廠商如未依照契約規定期限履約之法律責任，依上開契
    約書第10條約定。本訴與追加之訴之請求權基礎完全不同，
    請求權基礎事實亦顯然不同，被告於最後一次仲裁庭前始匆
    忙具狀追加，原告於收狀後第2日即須參加仲裁庭，顯嚴重
    侵害原告之防禦權。
(三)仲裁判斷就追加部分得否併付仲裁未附理由：
    原告就保證金返還部分從未同意仲裁，被告應再次聲請仲裁
    ，並由原告同意仲裁始符法規，然被告竟以民事訴訟法第25
    5條規定逕行追加，侵害原告得選擇是否提付仲裁之權利，
    顯係違背仲裁法第1條規定，且仲裁判斷就被告是否合法追
    加仲裁部分，遍觀全文未見附理由，顯然違反仲裁法第38條
    第2款規定。
三、證據：提出嘉義縣傳統文化發展協會96年3月23日嘉傳字第9
    60323029號函影本、嘉義縣議會96年4月3日嘉議16行字第09
    60000566號函影本、被告之仲裁聲請書狀影本、仲裁判斷影
    本、「2007年台灣燈會美食街暨民俗街規劃設計與店家招商
    」契約書影本、中華民國仲裁協會96年11月12日（96）年度
    仲中業字第328號函影本、嘉義縣議會96年11月29日嘉議16
    行字第0960002044號函影本。
貳、被告方面：
一、聲明：
(一)原告之訴駁回。
(二)訴訟費用由原告負擔。
二、陳述：
(一)本件仲裁判斷並未逾越仲裁協議範圍：
  1.被告在96年4月25日所提「仲裁聲請狀」第3頁已載明：「…
    依兩造契約書第14條規定：爭議處理 (一)機關與廠商因履
    約而生爭議者，應依法令及契約規定，考量公共利益及公平
    合理，本誠信和諧，盡力協調解決。是有關本件履約所衍生
    之爭議，兩造自應依公平合理，及誠信原則為之。且本件規
    劃設計及招商係嘉義縣政府委由嘉義縣議會為之，嘉義縣政
    府對外之允諾，相對人均有履約之義務…」，足見被告已主
    張係就全部履約所衍生之爭議提出應依「公平合理及誠信原
    則」作為請求依據，而追加請求返還保證金，當然係履約所
    衍生之爭議。
  2.依仲裁法第19條規定，仲裁庭得準用民事訴訟法之規定，依
    民事訴訟法第255條第1項第2款規定，「請求之基礎事實同
    一者」，自得允許訴之追加。本件被告當初聲請仲裁之請求
    既屬「履約所衍生之爭議」，而「請求返還保證金」亦屬「
    履約所衍生之爭議」，兩者均屬同一事實，依上開規定自屬
    合法。
  3.仲裁判斷書第24頁、第25頁已說明：「聲請人於96年11月9
    日追加請求返還履約保證金40萬元，本庭認為其請求之基礎
    事實同一，且不甚礙於仲裁之終結，自應准許」，顯見仲裁
    庭已說明「請求返還履約保證金40萬元」與被告原來聲請事
    項均屬同一基礎事實，故准許被告追加請求。
(二)就「詢問終結前未使當事人陳述」部分：
  1.「當事人知悉或可得而知仲裁程序違反本法或仲裁協議而仍
    進行仲裁程序者不得異議」，仲裁法第29揭櫫在案。設系爭
    仲裁程序有原告所指在詢問終結前，未使原告為陳述，然原
    告未當場提出異議，揆之上開規定，原告自不得異議。
  2.96年11月16日上午10時30分之最後一次仲裁程序，在第12頁
    第28行至31行，已先由原告之訴訟代理人陳述意見後，主任
    仲裁人才表示終結詢問意見，且主任仲裁人又表明原告可再
    用狀紙補充，而原告於96年11月23日亦再度提出「仲裁答辯
    參狀」，仲裁人參考後，才於96年11月26日作成仲裁判斷書
    ，足見系爭仲裁程序，在詢問終結前，確實有讓原告陳述。
參、本院依職權調閱中華民國仲裁協會96年仲中聲和字第5號仲
    裁事件全卷。
肆、爭點整理：
一、不爭執事項：除返還保證金追加部分，其餘仲裁判斷、仲裁
    程序及認定均不爭執。
二、爭執事項：系爭仲裁判斷就返還保證金追加部分是否有仲裁
    法第40條第1項第1、3款所定之情形，而有撤銷仲裁判斷之
    事由。
伍、本院之判斷：
一、系爭仲裁判斷就返還保證金追加部分並無仲裁法第40條第1
    項第1款「逾越仲裁協議之範圍」之撤銷仲裁判斷事由：
  1.按仲裁判斷逾越仲裁協議之範圍者，當事人得對於他方提起
    撤銷仲裁判斷之訴，仲裁法第40條第1項第1款、第38條第1
    款固有明文。惟所謂仲裁判斷逾越仲裁協議之範圍，係指就
    當事人約定仲裁以外之事項作成判斷而言（最高法院92年度
    台上字第405號判決意旨參照）。經查，依系爭契約第3條有
    關回饋金之約定為：「承包商須於決標後3日內繳納履約保
    證金新台幣200萬元予本會並於繳交履約保證金後3日內完成
    簽約，服務建議書允諾之回饋金數額須於96年2月20日前繳
    納至燈會專戶」、第10條（一）則約定「逾期違約金以日單
    位，廠商如未依照契約規定期限履約，應按逾期日數，每日
    依履約保證金總額百分之五計算違約金。」，而本件被告（
    即系爭仲裁判斷之聲請人）因遲付上開回饋金而為原告（即
    系爭仲裁判斷之相對人）按前述契約約定之違約金計算方式
    ，自履約保證金中扣留40萬元以為違約金，嗣兩造均同意就
    系爭契約有關回饋金部分交付仲裁乙節，有系爭契約書、嘉
    義縣傳統文化發展協會96年3月23日嘉傳字第960323029號函
    及嘉義縣議會96年4月3日嘉議16行字第0960000566號函等件
    影本各1份附卷可稽，復為兩造所不爭執，此部分之事實應
    可認定。從而，上開違約金既係因被告遲付約定之回饋金而
    來，則系爭仲裁判斷就前述違約金之約定過高，而認應以遲
    付之回饋金500萬元按法定利率百分之五計算較為適當，並
    據此計算應付之違約金為10,958.9元，再扣除被告已付之利
    息490元，尚應支付之違約金應為10,468.9元，故原告前述
    所扣留之40萬元違約金，逾此部分顯屬無據，被告請求返還
    所逾部分即389,531.1部分為有理由，應予准許之判斷顯係
    與回饋金之約定相關，而屬兩造前述就系爭契約有關回饋金
    部分交付仲裁之合意範圍，並無逾越該仲裁協議範圍之情形
    ，是原告擷取部分內容，僅以為仲裁判斷標的之名稱不同即
    主張系爭仲裁判斷逾越仲裁協議範圍云云，要非可採。
  2.復按仲裁制度之健全及發展，除了當事人對仲裁制度之樂於
    使用之外，仲裁人之決斷素質以及法院對於仲裁判斷「內容
    」之尊重，亦具有決定性之關鍵。依目前國際商務仲裁制度
    的趨勢，司法對仲裁之介入，僅係於仲裁制度有所不足時輔
    助性地加以管制，而非立於上級審之地位直接進入實體爭議
    干預仲裁。故而法院對仲裁原則上應採取不干涉之立場。又
    撤銷仲裁判斷之訴的目的，乃就仲裁判斷具程序瑕疵的例外
    情形提供當事人一項救濟途徑，並非就仲裁的實體爭議一般
    性地另闢重為審理的管道，因此將撤銷仲裁判斷之訴的事由
    限制在程序事由之立法，即為各國就撤銷仲裁判斷之訴的立
    法主流。法院在審理撤銷仲裁判斷案件時，亦應適度地了解
    前揭法院在仲裁判斷制度中所處之地位及分際，俾能在提供
    當事人就瑕疵仲裁判斷之救濟途徑同時，不致因撤銷仲裁判
    斷之訴的濫用，反而傷害仲裁制度促成當事人循訴訟外自治
    性機制解決爭議的本旨。準此而論，系爭仲裁判斷就「返還
    保證金追加部分」，並未逾越仲裁協議範圍。原告又以系爭
    仲裁判斷實體內容主張系爭仲裁判斷有無與仲裁協議標的無
    關及逾越仲裁協議範圍等語，顯逾仲裁法制定撤銷仲裁判斷
    之訴之目的，於論理上即無庸再詳為論述，併此敘明。
  3.故系爭仲裁判斷並無逾越仲裁協議範圍，應堪認定。
二、系爭仲裁判斷並無未使原告於詢問終結前陳述意見即仲裁法
    第40條第1項第3款之撤銷仲裁判斷事由：
    查，系爭仲裁判斷於96年11月16日上午10時30分最後一次仲
    裁程序中，已先由原告（即系爭仲裁判斷之相對人）之訴訟
    代理人陳述意見後，主任仲裁人才表示終結詢問意見，且主
    任仲裁人又表明原告可再用狀紙補充，而原告於96年11月23
    日亦再度提出「仲裁答辯參狀」，仲裁人參考後，才於96年
    11月26日作成仲裁判斷書等情，有上開言詞辯論筆錄及答辯
    狀附於系爭仲裁判斷卷可按，且為兩造所不爭執，足見系爭
    仲裁程序於詢問終結前，確有讓原告陳述意見，即原告此部
    分之主張，尚不足採。
三、系爭仲裁判斷並無仲裁法第40條第1項第1款「仲裁判斷應附
    理由而未附理由」之撤銷仲裁判斷事由：
    按仲裁法第三十八條第二款所謂仲裁判斷書應附理由而未附
    者，係指未經當事人約定無庸記載理由之判斷書完全不附理
    由者而言，倘已附理由，縱其理由不完備，亦不得謂其未附
    理由，據以請求撤銷仲裁判斷（最高法院94年度台上字第26
    6號判決意旨參照）。經查，爭仲裁判斷就是否准許追加，
    業於仲裁判斷書第24頁、第25頁中載明「聲請人於96年11月
    9日追加請求返還履約保證金40萬元，本庭認為其請求之基
    礎事實同一，且不甚礙於仲裁之終結，自應准許」等語，亦
    有該判斷書在卷足稽，顯見仲裁庭就此追加部分已說明准許
    被告請求之理由，是參酌前揭最高法院見解，系爭仲裁判斷
    之理由縱認有不完備之處，然並不得謂其未附理由，亦無從
    據以請求撤銷仲裁判斷，即原告以仲裁判斷就被告是否合法
    追加仲裁部分未附理由顯然違反仲裁法第38條第2款規定云
    云，據以為本件撤銷仲裁判斷事由，洵屬無據。
四、綜上所述，原告主張系爭仲裁判斷違反仲裁法第40條第1項
    第1款、及第38條第1款、第2款、第40條第1項第3款之規定
    ，有撤銷仲裁判斷之原因等情形，提起本件撤銷仲裁判斷之
    訴為無理由，應予駁回。
陸、本件之事實及法律關係已臻明確，兩造其餘主張及攻擊防禦
    方法對判決之結果無影響，爰不一一加以論述，附此敘明。
柒、據上論結，本件原告之訴為無理由，依民事訴訟法第78條，
    判決如主文。
中    華    民    國    97    年    7     月    8     日
                  民一庭法  官  游悅晨
以上正本係照原本作成
如對本判決上訴須於判決送達後20日內向本院提出上訴狀
中    華    民    國    97    年    7     月    8     日
                        書記官  張富


司法院資訊處製作；財團法人民間司法改革基金會備份。
